臺灣苗栗地方法院民事判決　　　　　　　　　　　　　九十三年度訴字第二二０號
　　原　　　告　戊○○
　　　　　　　　庚○○
　　　　　　　　壬○○
　　兼共同
　　訴訟代理人　丁○○
　　被　　　告　甲○○
　　　　　　　　乙○○○
　　　　　　　　丙○○
　　　　　　　　辛○○
　　兼右三人共同
　　訴訟代理人　己○○
右當事人間分割共有物事件，本院於民國九十三年六月二十九日言詞辯論終結，判決
如下：
    主    文
兩造共有坐落苗栗縣後龍鎮○○段九六地號、地目旱、面積一一○一平方公尺之土地
應依下列方法分割為：如附圖一所示編號九六（Ａ）面積三六七平方公尺歸被告辛○○、己○○、丙○○、乙○○○按應有部分各七分之二、七分之三、七分之一、七分
之一之比例維持共有、編號九六（Ｂ）面積三六七平方公尺歸原告丁○○、戊○○、
庚○○、壬○○按應有部分比例各四分之一維持共有、編號九六（Ｃ）面積三六七平
方公尺歸被告甲○○取得。
兩造共有坐落苗栗縣後龍鎮○○段一○一地號、地目旱、面積一四四五平方公尺之土
地應依下列方法分割為：如附圖一所示編號一○一（Ａ）面積四八一點六七平方公尺
歸被告辛○○、己○○、丙○○、乙○○○按應有部分各七分之三、七分之二、七分
之一、七分之一之比例維持共有、編號一○一（Ｂ）面積四八一點六六平方公尺歸原
告丁○○、戊○○、庚○○、壬○○按應有部分比例各四分之一維持共有、編號一○
一（Ｃ）面積四八一點六七平方公尺歸被告甲○○取得。
兩造共有坐落苗栗縣後龍鎮○○段一○八地號、地目建、面積一三六平方公尺之土地
應依下列方法分割為：如附圖二所示編號一○八（Ｃ）面積四五點三四平方公尺歸被
告辛○○、己○○、丙○○、乙○○○按應有部分各七分之二、七分之二、七分之二
、七分之一之比例維持共有、編號一○八（Ｂ）面積四五點三三平方公尺歸原告丁○○、戊○○、庚○○、壬○○按應有部分比例各四分之一維持共有、編號一○八（Ａ
）面積四五點三三平方公尺歸被告甲○○取得。
兩造共有坐落苗栗縣後龍鎮○○段一○九地號、地目建、面積三五九平方公尺之土地
應依下列方法分割為：如附圖二所示編號一○九（Ｃ）面積一一九點六七平方公尺歸
被告辛○○、己○○、丙○○、乙○○○按應有部分各七分之二、七分之二、七分之
二、七分之一之比例維持共有、編號一○九（Ｂ）面積一一九點六七平方公尺歸原告
丁○○、戊○○、庚○○、壬○○按應有部分比例各四分之一維持共有、編號一○九
（Ａ）面積一一九點六六平方公尺歸被告甲○○取得。
兩造共有坐落苗栗縣後龍鎮○○段六四九地號、地目林、面積二二六○平方公尺之土
地應依下列方法分割為：如附圖一所示編號六四九（Ａ）面積七五三點三四平方公尺
歸被告辛○○、己○○、丙○○、乙○○○按應有部分各七分之二、七分之三、七分
之一、七分之一之比例維持共有、編號六四九（Ｂ）面積七五三點三三平方公尺歸原
告丁○○、戊○○、庚○○、壬○○按應有部分比例各四分之一維持共有、編號六四
九（Ｃ）面積七五三點三三平方公尺歸被告甲○○取得。
兩造共有坐落苗栗縣後龍鎮○○段六五○地號、地目林、面積一二五六平方公尺之土
地應依下列方法分割為：如附圖二所示編號六五○（Ｃ）面積四一八點六七平方公尺
歸被告辛○○、己○○、丙○○、乙○○○按應有部分各七分之三、七分之二、七分
之一、七分之一之比例維持共有、編號六五○（Ｂ）面積四一八點六七平方公尺歸原
告丁○○、戊○○、庚○○、壬○○按應有部分比例各四分之一維持共有、編號六五
○（Ａ）面積四一八點六六平方公尺歸被告甲○○取得。
兩造共有坐落苗栗縣後龍鎮○○段一二六地號、地目建、面積三九八平方公尺及同段
六五五地號、地目林、面積九二一平方公尺之土地應依下列方法合併分割為：如附圖
一所示編號一二六（Ａ）面積一三二點六七平方公尺及編號六五五（Ａ）面積三○七
平方公尺歸被告辛○○、己○○、丙○○、乙○○○按應有部分各七分之二、七分之
二、七分之二、七分之一之比例維持共有、編號一二六（Ｂ）面積一三二點六七平方
公尺及編號六五五（Ｂ）面積三○二平方公尺及編號六五五（Ｄ）面積五平方公尺歸
原告丁○○、戊○○、庚○○、壬○○按應有部分比例各四分之一維持共有、編號一
二六（Ｃ）面積一三二點六六平方公尺及編號六五五（Ｃ）面積三○六平方公尺及編
號六五五（Ｅ）面積一平方公尺歸被告甲○○取得。
訴訟費用由兩造依附表（二）訴訟費用負擔欄所示之比例負擔。
    事實及理由
一、被告甲○○經合法通知，未於最後言詞辯論期日到場，核無民事訴訟法第三百八
    十六條所列各款情形，爰依原告之聲請，由其一造辯論而為判決，合先敘明。
二、原告主張：坐落苗栗縣後龍鎮○○段九六地號（下稱系爭九六地號）、地目旱、
    面積一一○一平方公尺；同段一○一地號（下稱系爭一○一地號）、地目旱、面
    積一四四五平方公尺；同段一○八地號（下稱系爭一○八地號）、地目建、面積
    一三六平方公尺；同段一○九地號（下稱系爭一○九地號）、地目建、面積三五
    九平方公尺；同段一二六地號（下稱系爭一二六地號）、地目建、面積三九八平
    方公尺；同段六四九地號（下稱系爭六四九地號）、地目林、面積二二六○平方
    公尺；同段六五○地號（下稱系爭六五○地號）、地目林、面積一二五六平方公
    尺；同段六五五地號（下稱系爭六五五地號）、地目林、面積九二一平方公尺之
    土地八筆，為兩造所共有，兩造之應有部分比例各如附表（一）所示，兩造就系
    爭土地並無不能分割之特約，該土地亦無不能分割之情形，惟就分割方法無法達
    成協議，爰依民法第八百二十三條之規定提起本件訴訟，請求准予裁判分割，並
    聲明兩造共有之系爭九六、一○一、一○八、一○九、一二六、六四九、六五○
    、六五五地號土地，應予分割，以原物分配予兩造等語。
三、被告己○○、乙○○○、丙○○、辛○○則以：同意分割，均同意共有之系爭一
    ○八、一○九、六五○地號土地依照附圖二所示之分割方法分割，系爭九六、一
    ○一、一二六、六四九、六五五地號土地依照附圖一所示之分割方法分割，並同
    意拆除系爭一○九地號土地上現有之建物。並聲明：如主文第一項所示。又被告
    甲○○雖未於最後言詞辯論期日到場，據其前言詞辯論所為之聲明或陳述，表示
    同意被告己○○、乙○○○、丙○○、辛○○所提之分割方案，惟不同意先拆除
    地上建物再行分割。
四、原告主張系爭九六、一○一、一○八、一○九、一二六、六四九、六五○、六五
    五地號土地八筆為兩造所共有，兩造之應有部分各如附表（一）所示等情，為兩
    造所不爭執，並有原告提出土地登記謄本為證，堪信原告上開主張為真實。兩造
    既無不得分割之特約，共有土地亦無因其使用目的不能分割之情形，原告訴請判
    決分割，核屬允當，自應准許。次按共有物如為數筆不同地號之土地，其共有人
    如非以成立一共有關係之意思而共有數筆土地時，應認其共有關係分別存在於每
    筆土地之上，惟如經全體共有人同意，法院為分割時仍得予以合併分割（最高法
    院九十年度台上字第一五九四號判決參照）。查系爭一二六、六五五地號土地均
    為兩造所共有，應有部分比例則如附表（一）所示，且兩造均同意將上開二筆土
    地合併分割，揆諸前開法條及說明，本院自得准予合併分割。
五、按共有人因共有物分割之方法不能協議決定，而提起分割共有物之訴，應由法院
    依民法第八百二十四條命為適當之分配；又共有物分割之方法，法院應斟酌當事
    人之聲明，共有物之性質，共有人之意願、利害關係、經濟效用及全體共有人之
    利益等公平決定，並不受當事人主張之拘束，法院為顧及全體共有人所得利用之
    價值等情形，本有自由裁量之權。經查：
  (一)系爭九六地號土地約呈長方形狀，西北寬東南窄，目前為有雜草之空地；系爭一
    ○一地號土地約呈長方形狀，由東至西依序為訴外人王玉珠所有門牌號碼為苗栗
    縣後龍鎮南港里一○八之九號之一樓鋼筋磚造平房（高陽堂）、訴外人陳寶桂所
    有門牌號碼為苗栗縣後龍鎮南港里一○八之六號之二樓加強磚造房屋（西河堂）
    、屋後之黑瓦造平房、菜園、空地，及被告辛○○所有門牌號碼為苗栗縣山邊一
    ○八之三號之一樓磚造水泥平房（西河堂），前搭有鐵皮屋頂；系爭六四九地號
    土地呈不規則狀，有兩造祖先公墓一座，其餘為山坡地、雜木林；系爭一○八、
    一○九地號土地均呈不規則四邊形，系爭一○八地號土地上有被告甲○○所有之
    磚造平房三間，並養有雞、鵝數隻，系爭一○九地號土地上由東向西依序有被告
    甲○○所有門牌號碼為苗栗縣後龍鎮南港里山邊一○六之一號之一樓加強磚造房
    屋（西河堂）、被告乙○○○、丙○○、辛○○、己○○等人之祖先所蓋、現無
    人使用之磚造平房，及被告乙○○○所有門牌號碼為苗栗縣後龍南港里山邊一○
    六號之二層加強磚造房屋；系爭六五○地號土地呈不規則狀，由北至南依序有乙○○○、丙○○、辛○○共有，現由乙○○○使用之平房，及訴外人陳寶桂所有
    現無人使用之ㄇ字型磚造平房，另系爭土地東側為林地，無建物；系爭一二六、
    六五五地號土地均約呈不規則四邊形，系爭一二六地號土地上由北至南有訴外人
    陳清次所有無門牌之二樓加強磚造房屋、訴外人柯福忠、柯福生所有由東向西排
    列之磚造平房三間及無門牌之二層加強磚造房屋，及訴外人王丁田所有二樓磚造
    平房占用部分土地，系爭六五五地號土地上有訴外人陳漢章所有門牌號碼為苗栗
    縣後龍鎮南港里山邊九八號之一樓平房，二樓加蓋鐵皮，其後為雜木林等情，業
    經本院至現場勘驗並囑託苗栗縣竹南地政事務所派員測量屬實，並製有現場照片
    、現場圖、勘驗筆錄及土地複丈成果圖在卷可憑。
  (二)本院審酌系爭九筆土地上有呈不規則狀、約呈長方形或四邊形者，其上有兩造及
    訴外人所有之建物之使用現況，使共有人取得之土地得利用道路通行，及兩造均
    陳明同意系爭一○八、一○九、六五○地號土地三筆依照附圖二所示之分割方法
    ，系爭九六、一○一、一二六、六五五、六四九地號土地五筆依照附圖一所示之
    分割方法，，堪認此一分割方式符合兩造之最大利益。而被告甲○○分得之部分
    與其所有之系爭一○六地號土地相毗鄰，並衡量分割後各當事人對於土地利用之
    最大經濟效益等情，認應將如附圖一所示編號（Ａ）部分分歸被告己○○、乙○○○、丙○○、辛○○以原應有部分比例保持共有，編號（Ｂ）、（Ｄ）部分分
    歸原告四人按原應有部分比例保持共有，編號（Ｃ）、（Ｅ）部分則歸被告甲○○取得，如附圖二所示編號（Ｃ）部分分歸被告己○○、乙○○○、丙○○、辛○○以原應有部分比例保持共有，編號（Ｂ）部分分歸原告四人按原應有部分比
    例保持共有，編號（Ａ）部分則歸被告甲○○取得，其分割方式應屬公平適當，
    且無需再互為金錢之補償，亦符經濟效益及全體共有人之最大利益，爰判決如主
    文第一至七項所示。
六、又分割共有物之訴，具非訟事件之性質，此類事件雖以民事訴訟方式處理，惟實
    質上並無所謂何造勝訴敗訴之問題，若將訴訟費用完全命形式上敗訴之當事人負
    擔，有欠公允（民事訴訟法第八十條之一立法理由參照）。是本院認本件之訴訟
    費用應由兩造依其應有部分之比例分擔較為公允，爰諭知如主文第八項所示。
七、訴訟費用負擔之依據：第七十八條、第八十條之一、第八十五條第一項前段。
中　　　華　　　民　　　國　　九十三　　年　　　七　　　月　　 十三 　　日
                                  民事庭法　　　官    沈佳宜
正本係照原本作成
如對本判決上訴，須於判決送達後廿日內向本院提出上訴狀
中　　　華　　　民　　　國　　九十三　　年　　　七　　　月　　 十三 　　日
                                        法院書記官    李惠雯
 附表（一）
┌──────┬──────┬──────┬──────┬──────┬──────┬──────┬──────┬──────┐
│            │九六地號應有│一○一地號應│一○八地號應│一○九地號應│一二六地號應│六四九地號應│六五○地號應│六五五地號應│
│共有人      │部分        │有部分      │有部分      │有部分      │有部分      │有部分      │有部分      │有部分      │
├──────┼──────┼──────┼──────┼──────┼──────┼──────┼──────┼──────┤
│甲○○      │三分之一    │三分之一    │三分之一    │三分之一    │三分之一    │三分之一    │三分之一    │三分之一    │
│            │            │            │            │            │            │            │            │            │
├──────┼──────┼──────┼──────┼──────┼──────┼──────┼──────┼──────┤
│辛○○      │二一分之二  │二一分之三  │二一分之二  │二一分之二  │二一分之二  │二一分之二  │二一分之三  │二一分之二  │
│            │            │            │            │            │            │            │            │            │
├──────┼──────┼──────┼──────┼──────┼──────┼──────┼──────┼──────┤
│己○○      │二一分之三  │二一分之二  │二一分之二  │二一分之二  │二一分之二  │二一分之三  │二一分之二  │二一分之二  │
│            │            │            │            │            │            │            │            │            │
├──────┼──────┼──────┼──────┼──────┼──────┼──────┼──────┼──────┤
│丙○○      │二一分之一  │二一分之一  │二一分之二  │二一分之二  │二一分之二  │二一分之一  │二一分之一  │二一分之二  │
│            │            │            │            │            │            │            │            │            │
├──────┼──────┼──────┼──────┼──────┼──────┼──────┼──────┼──────┤
│乙○○○    │二一分之一  │二一分之一  │二一分之一  │二一分之一  │二一分之一  │二一分之一  │二一分之一  │二一分之一  │
│            │            │            │            │            │            │            │            │            │
├──────┼──────┼──────┼──────┼──────┼──────┼──────┼──────┼──────┤
│丁○○      │十二分之一  │十二分之一  │十二分之一  │十二分之一  │十二分之一  │十二分之一  │十二分之一  │十二分之一  │
│            │            │            │            │            │            │            │            │            │
├──────┼──────┼──────┼──────┼──────┼──────┼──────┼──────┼──────┤
│戊○○      │十二分之一  │十二分之一  │十二分之一  │十二分之一  │十二分之一  │十二分之一  │十二分之一  │十二分之一  │
│            │            │            │            │            │            │            │            │            │
├──────┼──────┼──────┼──────┼──────┼──────┼──────┼──────┼──────┤
│庚○○      │十二分之一  │十二分之一  │十二分之一  │十二分之一  │十二分之一  │十二分之一  │十二分之一  │十二分之一  │
│            │            │            │            │            │            │            │            │            │
├──────┼──────┼──────┼──────┼──────┼──────┼──────┼──────┼──────┤
│壬○○      │十二分之一  │十二分之一  │十二分之一  │十二分之一  │十二分之一  │十二分之一  │十二分之一  │十二分之一  │
│            │            │            │            │            │            │            │            │            │
└──────┴──────┴──────┴──────┴──────┴──────┴──────┴──────┴──────┘
 附表（二）
┌────┬─────────┐
│姓名    │訴訟費用應負擔之  │
│        │比例              │
├────┼─────────┤
│甲○○  │三分之一          │
├────┼─────────┤
│辛○○  │二八分之三        │
├────┼─────────┤
│己○○  │二八分之三        │
├────┼─────────┤
│丙○○  │十四分之一        │
├────┼─────────┤
│乙○○○│二一分之一        │
├────┼─────────┤
│丁○○  │十二分之一        │
├────┼─────────┤
│戊○○  │十二分之一        │
├────┼─────────┤
│庚○○  │十二分之一        │
├────┼─────────┤
│壬○○  │十二分之一        │
└────┴─────────┘
